臺灣高等法院刑事判決　　　　　　　　　　　　　　九十一年度交上易字第一九號
　　上　訴　人　臺灣桃園地方法院檢察署檢察官
　　上　訴　人
　　即　被　告　甲○○
　　選任辯護人　沈朝標
右上訴人因被告過失傷害案件，不服臺灣桃園地方法院九十年度交易字第三九七號，
中華民國九十年十月十九日第一審判決（起訴案號：臺灣桃園地方法院檢察署八十九
年度偵字第一六六二九號）提起上訴，本院判決如左：
    主  文
原判決撤銷。
甲○○因過失傷害人，處有期徒刑伍月又拾伍日，如易科罰金，以佰元折算壹日。
    事  實
一、甲○○於民國八十九年十月十日十五時三十分許，駕駛車牌號碼ＬＥ－一０一五
    號自用小客車，沿桃園縣觀音鄉○○路○段，由新坡往新屋方向行駛，途經新華
    路一段一０七六號前，應注意該路段行車速率限制時速四十公里以下行駛，應注
    意車前狀況，隨時採取必要之安全措施，以避免危險之發生，及汽車於前行車連
    貫二輛以上者，不得超車，而依當時天候晴天，日間自然光線充足，道路舖裝柏
    油，路面狀況乾燥、無缺陷、道路無障礙物，視距良好，且依其智識能力及當時
    情形均無不能注意之情事，竟疏未注意及此，猶貿然以時速約六、七十公里之速
    度超速行駛，且前行車連貫兩輛以上，並自不詳車號前車（白色ＴＯＹＯＴＡ廠
    牌自小客車，由不詳姓名之人駕駛）之左側利用對向車道超越（上開路段為雙向
    二車道，惟並未劃有分向限制線），未注意車前狀況，車頭撞擊同向在前行將完
    成超越駛回本車道由乙○○所駕駛搭載丁○○、郭蕊綺（為丁○○之女）之車牌
    號碼ＫＢ－一九五一號自用小貨車車尾，致使乙○○駕駛之前開自用小貨車於追
    撞後失控衝至右前方撞及同向在白實線右側由丙○○所騎乘附載戊○○之車牌號
    碼ＩＶＰ─三二二號重型機車左後側，造成丙○○前開機車倒地，乙○○前開車
    並衝進上開路段右側之池塘中，而丙○○、戊○○二人亦同時掉進上開池塘內，
    造成乙○○頭前部挫傷血腫、右肘部及左中指挫擦傷之傷害；丁○○頭部外傷、
    右足第五蹠近端趾骨骨折及兩上肢多處破皮傷之傷害；郭蕊綺臉部、右小腿裂傷
    之傷害；丙○○右手臂瘀傷及燙傷、左手肘瘀傷、右足瘀傷、左臀裂傷十Ｘ一公
    分、右上背瘀傷、股二頭肌撕裂性骨折之傷害；戊○○第三度右脛骨開放性骨折
    併皮膚、肌肉及骨骼缺損等傷害。甲○○肇事後，於未被有偵查犯罪職權之機關
    或公務員發覺前，即主動向前往現場處理本件車禍之桃園縣警察局大園分局新坡
    派出所警員陳崇志坦承其為肇事人而自首，並接受裁判。
二、案經甲○○自首及乙○○、丁○○（另為其女郭蕊綺獨立提出告訴）、丙○○、
    戊○○訴由桃園縣警察局大園分局報請臺灣桃園地方法院檢察署檢察官偵查起訴
    。
    理  由
一、上訴人即被告甲○○於警方調查、檢察官偵查、原審調查及本院審理時均坦承在
    前行車連貫兩輛以上，仍利用來車道自前車之左側超速超車，未注意車前狀況，
    車頭撞擊同向在前由乙○○駕駛之自用小貨車車尾，致使乙○○駕駛之前開自用
    小貨車推撞同向在白實線右側由丙○○所騎乘附載戊○○之車牌號碼ＩＶＰ─三
    二二號重型機車左後側，致告訴人乙○○、丙○○、丁○○、郭蕊綺、戊○○受
    傷之事實（見偵查卷第三頁反面、第三四頁反面、第三五頁正面、第五五頁正面
    、反面，原審卷第二九頁，本院九十一年二月一日審判筆錄第七頁），核與告訴
    人乙○○於警方調查時指稱：「．．．。我行經新華路一段一０七六號前時，我
    前方有一台自小客，他欲停車，於是我就超車至對向車道，欲換回本車道時就被
    ＬＥ－一０一五號自小客車從我後方衝撞，隨後我的車子就失控，撞到同向且正
    在行駛的ＩＶＰ－三二二號重機，然後我的車子就衝到池塘裏了」、「我的貨車
    車頭及車架幾乎全毀，．．．」等語（見偵查卷第六頁反面、第七頁正面）；告
    訴人丁○○於檢察官偵查時陳稱：「當時前有一車要停下，邱（清隆）為閃他，
    有開到對向車道，後聽碰一聲，便駛入池塘內」等語（見偵查卷第三五頁反面）
    ；告訴人丙○○於警方調查及原審審理時陳稱：「我與對方（指乙○○）皆為同
    向行駛。當時我行經新華路一段一０七六號前時，我騎的很慢，時速大約只有十
    至十五公里左右，並且也沒有超越汽車道行駛，就在我被撞的前一煞那，我聽見
    了一聲煞車聲，接著我們就被一台自小貨從後方追撞，然後我們就被撞到池塘裏
    了」、「．．．，當時我是騎乘在路旁白實線的右側，我被撞到前只有聽到煞車
    聲，沒有發現告訴人乙○○的自小貨車衝過來，撞到後我們就掉進池塘內，車子
    倒在路旁，．．．」等語（見偵查卷第十四頁反面，原審卷第四二頁）；告訴人
    戊○○於本院審理時陳稱：「我們當時是在同向車道，．．．，我當時被丙○○
    搭載，機車是最前面，再來是貨車，接著是轎車，我們是被後面貨車衝撞到，而
    貨車是被汽車衝撞。．．．」等語（見本院九十一年二月一日審判筆錄第三頁）
    指訴之情節相符，並經證人即桃園縣警察局大園分局新坡派出所警員陳崇志於原
    審調查時證述明確，復有新國民綜合醫院於八十九年十月十二日出具之乙○○甲
    種診斷證明書（偵查卷第十九頁）、壢新醫院於八十九年十月十一日出具之丁○○、郭蕊綺診斷證明書（見偵查卷第十二頁、第十三頁）、長庚紀念醫院於八十
    九年十月十六日出具之丙○○診斷證明書、長庚紀念醫院於八十九年十月十七日
    、同年十一月十一日、同年十一月二十七日出具之戊○○診斷證明書（見偵查卷
    第十九頁、第三七頁、第七六頁）、財團法人長庚紀念醫院九十一年三月八日
    長庚院法字第０一三四號函暨檢送之戊○○病歷影本（存本院卷）、道路交通事
    故調查報告表（偵查卷第二十頁）各一份、現場照片八張（偵查卷第二四頁至第
    二七頁）在卷可稽。此一車禍致告訴人乙○○、丙○○、丁○○、郭蕊綺、戊○○受傷之事實，堪以認定。被告僅辯以告訴人乙○○與伊雙方均有過失，伊當時
    車已快超越前方一部ＴＯＹＯＴＡ廠牌自小客車時，乙○○之車亦因超車未注意
    被告車已在對向車道，而突然侵入對向車道，致已超車之被告閃避不及而均在為
    超越前車而越入對向車道之際發生碰撞等詞。
二、按汽車行駛時，駕駛人應注意車前狀況，並隨時採取必要之安全措施；又行車速
    度，依標誌或標線之規定，無標誌者或標線者，應依左列規定：(一)在市區道路，
    時速不得超過四十公里‧‧‧‧；又汽車在前行車連貫二輛以上者，不得超車，
    道路交通安全規則第九十四條第三項、九十年五月三十日修正前道路交通安全規
    則第九十三條第一項第一款、第一百零一條第二款分別定有明文。本件被告乃領
    有汽車駕駛執照之汽車駕駛人，經其供明在卷，並經前開道路交通事故調查報告
    表所載明在卷（見三十四欄所載），則其駕駛汽車行經上開路段時，理應注意車
    前狀況，並隨時採取必要之安全措施，並應依規定之限速行車，及汽車在前行車
    連貫二輛以上者不得超車，詎其竟疏未注意及此，其於警方調查、檢察官偵查及
    原審調查時均承認係以時速約六、七十公里之速度，並自前車之左側超越等語（
    見偵查卷第三頁反面、第三五頁正面，原審卷第二九頁），參以依事故現場圖，
    肇事前，被告車及告訴人車均係由新坡往新屋方向行駛，肇事後被告直停在對向
    由新屋往新坡分向車道上，乙○○自小貨車備胎則掉落在被告車正前方一公尺處
    ，乙○○車散落物掉落在被告車右前方處，丙○○機車則左倒橫停在被告車右前
    方一０．二公尺處白實線外，距離白實線０．五公尺處，被告車引擎蓋彎曲、水
    箱破裂、大燈破裂，乙○○車車頭、車架全毀，丙○○機車車尾毀損，被告由左
    側超速超車致撞擊同向在前之告訴人乙○○之車，致告訴人乙○○車失控撞擊告
    訴人丙○○機車，導致乙○○、丁○○、郭蕊綺、丙○○、戊○○受傷，則被告
    車顯然不得超車而超車，復超速行駛，未注意車前狀況，有違上開道路交通安全
    規則之規定甚明，而肇事當時天候晴天，日間自然光線充足，道路舖裝柏油，路
    面狀況乾燥、無缺陷、道路無障礙物，視距良好，亦據道路交通事故調查報告表
    載明，並無阻礙其注意之情事，被告應注意並能注意上開道路交通安全規則之規
    定駕車，竟疏未注意，肇致本件車禍，自難辭過失之責。被告辯以告訴人乙○○
    之車亦因超車未注意被告車已在對向車道，而突然侵入對向車道，致被伊撞及，
    告訴人乙○○亦有過失云云。經查，依被告甲○○警、偵訊所述，當時其為超越
    其前方一部不詳車號自小客車而超速駛入對向車道，當其車已快超越該自小客車
    時，乙○○之車閃出對向車道，故而撞上自小貨車車尾等情，顯然被告係於前方
    有前行車連貫二輛以上時超車，此舉已違道路交通安全規則第一百零一條第二款
    之禁止超車規範，已如前述。而在告訴人乙○○原車行方向之前方，並無證據顯
    示有連貫二輛以上車輛而不得超車之情形，則告訴人乙○○為超越前方之另部自
    小客車而越入對向車道超車，依道路交通安全規則第九十七條第三項所示，並無
    違規定。況告訴人乙○○所駕車輛在前，被告所駕車輛在後，告訴人乙○○自無
    從時刻注意自其車後而來之突發狀況，若謂乙○○必對在其車後之狀況，時刻分
    秒負必要注意義務亦為客觀上所不能，此由道路交通安全規則第九十四條第三項
    規定：汽車行駛時，駕駛人應注意車前狀況，而非規定駕駛人應注意車後狀況自
    明。是乙○○係在前超車時，受甲○○後方超速超車撞擊，致失控追撞前方告訴
    人丙○○所騎機車，其應無應注意、能注意而疏未注意之過失責任可言。況被告
    車當時時速約六、七十公里，而告訴人乙○○車當時時速約四十公里左右，業據
    被告及乙○○分別於警訊中供明在卷，是茍如被告所辯，被告已先在對向車道，
    乙○○車始駛至對向車道，則依雙方之行車速度及距離，被告車之車頭當不致撞
    擊告訴人車之車尾，而應為左側車身，而本件被告自始即供承伊車車頭撞擊乙○○車之車尾等情，佐以乙○○車復係向右前方衝出而非左前方，顯然乙○○於警
    訊中稱：「．．．，於是我就超車至對向車道，欲換回本車道，．．．」等語，
    應可採信。告訴人乙○○應無過失。本件車禍肇事責任，經公訴人送請台灣省桃
    園縣區車輛行車事故鑑定委員會鑑定之結果，認定「甲○○駕駛自小客車於前行
    兩輛車以上利用來車道超車」，經公訴人再送請台灣省車輛行車事故覆議鑑定委
    員會覆議結果認「一、甲○○駕駛自小客車，嚴重超速行駛且於前行兩輛車以上
    利用來車道違規超車，衍生連環肇事，為肇事原因。二、乙○○、丙○○均無肇
    事因素。」，有台灣省桃園縣區車輛行車事故鑑定委員會八十九年十二月二十二
    日八九府車鑑桃字第八九一四四八號函暨鑑定意見書（偵查卷第四八頁至第五十
    頁）、台灣省車輛行車事故覆議鑑定委員會九十年六月十一日府覆議字第九００
    八七一號函（偵查卷第六一頁）在卷可佐，亦均為相同之認定。又告訴人丙○○
    、戊○○對乙○○提出過失傷害告訴，經公訴人偵查後，於九十年六月二十日，
    以八十九年度偵字第一六六二九號處分不起訴確定在案，有不起訴處分書在卷可
    憑（見偵查卷第六四頁至第六七頁），而認告訴人乙○○於右揭時地駕駛上開自
    用小貨車遭被告所駕駛上開自用小客車自後追撞肇事，應無任何過失責任可言。
    是被告空言指稱告訴人乙○○亦同有過失責任云云，應不足採信，自不足為有利
    被告認定之依據。告訴人乙○○、丁○○、郭蕊綺、丙○○、戊○○因本件車禍
    分別受有頭前部挫傷血腫、右肘部及左中指挫擦傷之傷害；頭部外傷、右足第五
    蹠近端趾骨骨折及兩上肢多處破皮傷之傷害；臉部、右小腿裂傷之傷害；右手臂
    瘀傷及燙傷、左手肘瘀傷、右足瘀傷、左臀裂傷十Ｘ一公分、右上背瘀傷、股二
    頭肌撕裂性骨折之傷害；第三度右脛骨開放性骨折併皮膚、肌肉及骨骼缺損等傷
    害，有前開診斷證明書可證，渠等傷害均為本件車禍造成，渠等傷害與被告之過
    失行為自有因果關係。綜上，本件事證明確，被告所辯不足採信，其犯行洵堪認
    定，應予依法論科。
三、核被告甲○○所為，係犯刑法第二百八十四條第一項前段之過失傷害罪。被告以
    一過失行為，造成告訴人乙○○、丁○○、丙○○、戊○○及被害人郭蕊綺等五
    人同時分別受有傷害，係以一行為觸犯五個罪名相同之罪，為同種想像競合犯，
    ，應依刑法第五十五條之規定從一過失傷害罪論。又被告於肇事後，在未為任何
    有偵查犯罪職權之公務員發覺前，即向據報前往現場處理事故之員警陳崇志承認
    其為本件交通事故之肇事者，已據證人陳崇志於原審到庭結證屬實，足見被告係
    在其過失傷害犯罪未被發覺之前，自首其罪而接受裁判，已符合刑法第六十二條
    前段有關自首之規定，應依法減輕其刑。
四、原審以被告罪證明確，並依法論罪科刑，固無不當。惟被告符合自首之規定，原
    審未依自首規定減輕其刑，顯有未洽。公訴人循告訴人戊○○之請求提起上訴，
    略謂被告過失駕駛行為導致車禍事故，造成戊○○右下肢毀敗機能之重傷害。且
    被告於肇事後迄今未與告訴人戊○○達成和解，犯後態度不佳，原審量刑過輕。
    惟查：告訴人戊○○因本件車禍受有第三度右脛骨開放性骨折併皮膚、肌肉及骨
    骼缺損等傷害，於九十一年一月十五日回長庚紀念醫院門診時可行走，但無力，
    足部無法完全背屈，依長庚紀念醫院評估其病情，日後應無法完全恢復等情，有
    診斷證明書及財團法人長庚紀念醫院九十一年三月八日長庚院法字第０一三四
    號函暨檢送之戊○○病歷影本在卷可稽，經本院函請國立台灣大學醫學院附設醫
    院就告訴人戊○○所受傷害是否已達刑法第十條第四項第四款所稱毀敗一肢以上
    之機能，經該院鑑定結果認：「(一)戊○○之右小腿骨折業已癒合，外觀亦無殘存
    皮膚缺損，但肌電圖與神經電流傳導檢查結果則顯示其右下肢有總腓神經損傷及
    前脛肌、腓腸肌功能不良等病況。(二)戊○○之傷害僅及於右下肢，尚不及所謂「
    毀敗一肢以上機能」之程度。至於戊○○所殘存之神經、肌肉功能損傷，臨床上
    確為難以醫治或恢復；此損傷之主要影響為右踝無力背屈（即會造成所謂『垂足
    』現象，足部下垂、無力上舉），會使步態略顯跛行且於快步行走或奔跑時易於
    跌倒，但尚不致嚴重妨礙步行或導致行走困難等。」等語，有該院九十一年四月
    十日（九十一）校附醫秘字第九一００００八二二四號函在本院卷可稽。按刑法
    第十條第四項第四款所謂毀敗一肢以上之機能，係指一肢以上之機能完全喪失其
    效用而言，若臂骨雖經折斷，但醫治結果仍能舉動而僅不能照常者，祇可認為減
    衰機能，要與毀敗全肢之機能有別，又毀敗一肢以上之機能，既設有專款規定，
    則傷害四肢之重傷，自以有被毀敗之情形為限，其同條第四項第六款所規定其他
    於身體或健康有重大不治或難治之傷害，即不包括傷害四肢在內（最高法院三十
    年上字第四四五號判例、五十四年台上字第四六０0號判例參照）。本件告訴人
    戊○○右下肢雖受有第三度右脛骨開放性骨折併皮膚、肌肉及骨骼缺損等傷害，
    但醫治結果仍可行走僅因所殘存之神經、肌肉功能損傷會影響為右踝無力背屈，
    導致使步態略顯跛行且於快步行走或奔跑時易於跌倒，祇可認為減衰機能，要與
    毀敗全肢之機能有別，又毀敗一肢以上之機能，既設有專款規定，則傷害四肢之
    重傷，自以有毀敗之情形為限，其同條第四項第六款所規定其他於身體或健康有
    重大不治或難治之傷害，即不包括傷害四肢在內。是傷害四肢之重傷，顯以有毀
    敗機能為要件，應適用刑法第十條第四項第四款之規定，與重大不治或難治無關
    。告訴人戊○○前開傷勢尚非刑法第十條第四項所稱之重傷害。又刑法第二百八
    十四條第一項前段罪之法定刑為六月以下有期徒刑、拘役或五百元以下罰金；同
    法第六十二條前段規定自首而受裁判者減輕其刑；同法第六十六條上段、第六十
    七條規定有期徒刑、拘役、罰金減輕者，減輕其刑至二分之一，其最高度及最低
    度同減之，且依同法第三十三條第三款規定，凡有期徒刑僅規定以下而未規定以
    上者，應為二月以上，此均指法定刑而言，非謂應按最低度刑為減輕之標準。被
    告所犯刑法第二百八十四條第一項前段過失傷害罪，合於自首之規定，應減輕其
    刑，乃原審法院仍量處最高度刑，自有未合。原判決既有可議之處，自應由本院
    將原判決予以撤銷改判。原審酌被告之素行，於駕車遇前行車連貫二輛以上，猶
    圖一己之便，駛入對向車道肇事，過失程度非輕，導致連環車禍，致告訴人乙○○、丁○○、丙○○、戊○○及被害人郭蕊綺等五人分別受傷，又迄未與告訴人
    達成民事和解，及被告犯罪後之態度等一切情狀，量處如主文第二項所示之刑，
    並諭知易科罰金之折算標準。又被告行為後，刑法第四十一條之規定，業經於九
    十年一月四日修正，並經總統於九十年一月十日公布，依法於九十年一月十二日
    生效，而修正後之刑法第四十一條第一項之規定「犯最重本刑為五年以下有期徒
    刑以下之刑之罪，而受六個月以下有期徒刑之宣告，因身體、教育、職業、家庭
    之關係或其他正當事由，執行顯有困難者，得以一元以上三元（業據罰金罰鍰提
    高標準條例第二條前段規定，就其原定數額提高為一百倍折算一日）以下折算一
    日，易科罰金，但確因不執行所宣告之刑，難收矯正之效，或難以維持法秩序者
    ，不在此限」，對於被告並無不利，依刑法第二條第一項前段之規定，適用裁判
    時之新法。
據上論斷，應依刑事訴訟法第三百六十九條第一項前段、第三百六十四條、第二百九
十九條第一項前段，刑法第二條第一項前段、第二百八十四條第一項前段、第五十五
條、第六十二條前段、第四十一條第一項前段，罰金罰鍰提高標準條例第一條前段、
第二條，判決如主文。
本案經檢察官劉靜婉到庭執行職務。
中      華      民      國      九十一      年      五    月      十    日
                              臺灣高等法院刑事交通法庭
                                  審判長法  官  陳  春  秋
                                        法  官  王  麗  莉
                                        法  官  徐  培  元
右正本證明與原本無異。
不得上訴。
           書記官  陳  建  邦
中      華      民      國     九十一   年     五       月      十      日
附錄    本判決論罪科刑法條：
刑法第二百八十四條
因過失傷害人者，處六月以下有期徒刑、拘役或五百元以下罰金。致重傷者，處一年
以下有期徒刑、拘役或五百元下罰金。
從事業務之人，因業務之過失傷害人者，處一年以下有期徒刑、拘役或一千元以下罰
金。致重傷者，處三年以下有期徒刑、拘役或二千元以下罰金。
